臺灣臺南地方法院刑事判決　　　　　　　 92年度自字第205號
自　訴　人　乙○○　男　52歲.
自訴代理人　金輔政　律師
被　　　告　甲○○　男　58歲.
　　　　　　戊○○　男　54歲.
　　　　　　丁○○　男　57歲.
共　　　同
選任辯護人　楊丕銘　律師
上開被告等因偽證等案件，經自訴人提起自訴，本院判決如下：
    主  文
甲○○被訴搶奪及誣告部分均無罪；被訴偽證部份不受理。
戊○○、丁○○被訴偽證部份均不受理。
　　理  由
壹、甲○○被訴搶奪、誣告無罪部分：
一、自訴意旨略以：被告甲○○明知其與自訴人乙○○間於民國
    九十年四月二十四日，因承攬解約糾紛發生口角，而被告甲○○即持被告戊○○置放於店內之雕刻刀前往自訴人乙○○
    之住處，以雕刻刀刺向自訴人乙○○腹胸各處，致自訴人乙○○受有左腹穿刺傷及左手肘撕裂傷等傷害；嗣後被告甲○○竟仍向本院誣指自訴人乙○○涉犯殺人未遂罪嫌，致本
    院於九十一年十二月三日以九十年度自字第二九四號判處自
    訴人乙○○拘役四十日，案經自訴人乙○○提起上訴，旋經
    臺灣高等法院臺南分院以九十二年度上訴字第四二號改判自
    訴人乙○○無罪，而被告甲○○對自訴人乙○○提起殺人未
    遂案之自訴時，係誣指「雙方起口角，而當時乙○○正在雕
    刻，遂拾起其桌上之銼刀並基於殺人故意向甲○○之致命部
    位頭部猛力揮舞過來」等語，惟臺灣高等法院臺南分院於九
    十二年度上訴字第四二號判決中卻認「扣案之雕刻刀係自訴
    人 (即甲○○)就隨手取證人燦亨所有雕刻刀一支攜來向被
    告 (即乙○○)理論時，先行刺被告腹部一刀，被告始出手
    搶奪自訴人手上雕刻刀，雙方拉扯而劃傷自訴人左臉顴骨，
    造成上開淺層撕裂傷無訛」等語，是被告甲○○持以劃傷自
    訴人乙○○之雕刻刀係其自己所攜帶前來，而非乙○○店內
    所有，就此部分，被告甲○○即涉犯誣告罪嫌；又被告甲○○因另基於搶奪之犯意，於九十年四月二十五日至自訴人乙○○住處，未經系爭木雕聖旨牌之承攬人即自訴人乙○○之
    同意，且在自訴人乙○○之妻丙○○極力反對下，強行取走
    系爭木雕聖旨牌，因認被告甲○○另涉犯搶奪罪嫌云云。
二、按犯罪事實，應依證據認定之，無證據不得推定其犯罪事實
    ；又不能證明被告犯罪者，法院應諭知無罪之判決，刑事訴
    訟法第一百五十四條、第三百零一條第一項分別定有明文。
    又事實之認定，應憑證據，如未能發相當證據，或證據不足
    以證明，自不能以推測或擬制之方法，為裁判基礎（最高法
    院四十年台上字第八六號判例參照）。經查：
(一)、再按刑法第三百二十五條之搶奪罪係以行為人有為自己或第
    三人不法所有之意圖為其主觀上不法構成要件，是以行為人
    若係誤認為有權取得，則縱令有奪取行為，其結果雖不免負
    有民事上侵權行為之責任，然亦因欠缺意思要件而不能以搶
    奪罪相繩，最高法院四十六年度台上字第八十一號判例、四
    十五年台上字第一五八號判決明揭斯旨。本件自訴意旨認被
    告甲○○涉有搶奪罪嫌，無非以系爭木雕聖旨牌乃自訴人乙○○所承攬定作之物，於自訴人尚未交付該定作物予定作人
    即被告甲○○之前，該定作物之所有權仍應屬自訴人乙○○
    所有，而被告甲○○竟未經自訴人乙○○之同意，擅自取走
    系爭木雕聖旨牌，自係觸犯刑法第三百二十五條之搶奪罪嫌
    ，並以自訴人之妻丙○○之證詞為證，另提出系爭聖旨牌現
    掛於被告甲○○家門前之照片一幀資為被告甲○○確有搶奪
    犯行之論據。經查：
１、訊據被告甲○○固坦承有取走系爭木雕聖旨牌之行為，惟堅
    決否認否認有何搶奪犯行，並辯稱：伊並無為自己不法所有
    之意圖等語。經查：自訴人乙○○確於九十年二月間承攬被
    告甲○○定作之佛堂神龕工程 (內含系爭木雕聖旨牌)，且
    被告甲○○確曾於九十年二月下旬交付定金新臺幣 (下同)
    三十萬元予自訴人乙○○等情，業據自訴人乙○○自承在卷
    （見本院卷第八十五頁），另由被告甲○○所提自訴人乙○○親筆寫之估價單三紙所載內容觀之，被告甲○○所支付之
    三十萬元之定金，其項目確包含系爭木雕聖旨牌，此有估價
    單三紙附卷可證（見本院卷第六十九至七十一頁），足證被
    告甲○○辯稱伊主觀上係認所交付之定金三十萬元已包含系
    爭聖旨牌在內等語，堪以採信。另參以證人即自訴人乙○○
    之妻郭瓊證稱：九十年四月二十五日，伊在家中客廳，被告
    甲○○強行進入伊家中拿系爭木雕聖旨牌就離開，伊告訴被
    告甲○○說：「你不可以拿走」，而被告甲○○則說：「這
    是我的」，然後就將系爭木雕聖旨牌取走等語（見本院九十
    四年三月三十日審判筆錄），足認被告甲○○主觀上亦認定
    伊已付了三十萬元之定金，且已包含系爭木雕聖旨牌在內，
    其應有系爭木雕聖旨牌之所有權，始進入乙○○家中取走系
    爭木雕聖旨牌等情，要足認定。又自訴人乙○○雖指訴被告
    甲○○應付而未付之款項尚有十八萬九千五百一十二元（見
    本院卷第八十五頁），故所有權仍屬於自訴人所有云云。惟
    查，本件自訴人乙○○與被告甲○○紛爭緣起於雙方對承攬
    預定安裝於被告甲○○之佛堂神龕（含系爭木雕聖旨牌）之
    木材材質及施工方法等細節之意見相左，此亦為被告甲○○
    與自訴人乙○○所不爭，是被告甲○○就自訴人乙○○所承
    攬之佛堂神龕工程（含木雕聖旨牌）究竟尚積欠自訴人乙○○多少金額，此部分係屬民事上之紛爭，自無法資以為被告
    甲○○取走系爭木雕聖旨牌，主觀上有不法所有之故意之憑
    證，是被告甲○○既已付出三十萬元之定金，且該定金中已
    包含「木雕聖旨牌」在內，且於自訴人家中取走木雕聖旨牌
    時，尚對自訴人乙○○之妻丙○○說系爭林雕聖旨牌係伊所
    有之物，由此客觀之具體事證，足認被告甲○○取走系爭木
    雕聖旨牌並無為自己不法所有之意圖甚明。另系爭木雕聖旨
    牌之實際所有權究係誰屬，應依自訴人乙○○與被告甲○○
    間之承攬契約而定，惟系爭聖旨牌所有權誰屬之判斷與本件
    被告甲○○主觀上是否具有為自己不法所有之意圖而強行取
    走系爭木雕聖旨牌乙情不相關聯，蓋被告甲○○主觀上認知
    如何，除應參酌被告甲○○之辯解外，仍須綜參客觀上之事
    實而資為判斷。
２、綜上所述，被告甲○○客觀上雖有取走系爭木雕聖旨牌之行
    為，然因其主觀上欠缺為自己不法所有意圖之主觀要件，揆
    諸前揭判例要旨，即難謂被告甲○○主觀上具有不法所有之
    意圖而可成立刑法上之搶奪罪。此外，本院復查無其他積極
    證據足資證明被告甲○○有何自訴人所指之搶奪犯行，揆諸
    前開說明，不能證明被告甲○○確涉犯搶奪罪，自應就此部
    分為被告甲○○無罪之諭知，以照審慎。
(二)、次按刑法第一百六十九條第一項誣告罪之成立，以意圖他人
    受刑事或懲戒處分，而為虛偽之告訴、告發或報告者為要件
    ；所謂虛偽係指明知無此事實故意捏造而言，若告訴人誤認
    有此事實、以為有此嫌疑，或所告尚非全然無因，只因缺乏
    積極證據證明，致其所訴事實不能證明係屬實在，而在積極
    方面尚無證據證明其確係故意虛構者，仍不能遽以誣告罪相
    繩；又誣告罪以意圖他人受刑事或懲戒處分，向該管公務員
    誣告為構成要件，故該項犯罪不特須指出具體事實足以使人
    受刑事或懲戒處分，且須明知其為虛偽，具有故意構陷之情
    形始能成立，如對於事有所誤認，即缺乏此種意思條件，自
    難令負誣告責任；又刑法第一百六十九條第一項之誣告罪，
    以意圖他人受刑事或懲戒處分，虛構事實而向該管公務員申
    告為構成要件，其虛偽之申告，固須係關係他人之具體刑事
    不法行為或違反職務規律行為，即申告他人具體事實，足以
    使人受刑事或懲戒處分為必要，倘僅申告抽象之不法事實，
    如申告他人「違法亂紀」、「檢察官辦案偏頗」、「法官裁
    判不公」等抽象事實，自難認係具體事實，惟所謂具體事實
    ，其內容亦不以全部具體詳盡為必要，凡足使該管公務員信
    為不法行為可能存在，因而開始調查、訴追程序，即與誣告
    行為相當。此觀諸最高法院二十二年上字第三三六八號判例
    、四十年台上字第八八號判例、九十三年度台上字第二七二
    七號判決可佐。因此，自訴人自訴他人涉犯誣告罪，自須誣
    告之人已「具體誣指他人之犯罪事實」，且「虛構之事實，
    足以使人受刑事或懲戒處分為必要」始足當之。經查：
１、被告甲○○係於九十年八月九日具狀向本院對自訴人乙○○
    提起殺人未遂等罪之自訴案，經本院以九十年度自字第二九
    四號就乙○○傷害人部分，判處拘役四十日，嗣經乙○○上
    訴，經臺灣高等法院臺南分院以九十二年度上訴字第四二號
    撤銷原判決，改判乙○○無罪確定，有上開判決書附卷可佐
    。而本件自訴人乙○○以臺灣高等法院臺南分院於九十二年
    度上訴字第四二號判決中認「扣案之雕刻刀係自訴人（即甲○○）就隨手取證人戊○○所有雕刻刀一支攜來與被告理論
    時，先行刺被告腹部一刀，被告始出手搶奪自訴人手上雕刻
    刀，雙方拉扯而劃傷自訴人左臉顴骨，造成上開淺層撕裂傷
    無訛」等語，而認被告甲○○持以劃傷自訴人乙○○之雕刻
    刀係其自己所攜帶前來，而非乙○○所有，就此部分，被告
    甲○○即涉犯誣告罪嫌。
２、查本件被告甲○○確於九十年四月二十四日上午十時許，前
    往自訴人乙○○位於臺南市○○街五十八號住處欲拿取自訴
    人乙○○已施工完畢之木雕聖旨牌，且雙方因施工問題而發
    生口角，進而由被告甲○○持雕刻刀刺向自訴人乙○○一刀
    ，由自訴人乙○○於拉扯間以雕刻刀劃傷被告甲○○之左臉
    顴骨，此部分之具體犯罪事實為自訴人乙○○所自承，並為
    上開九十二年度上訴字第四二號判決所是認。而依被告甲○○上開自訴乙○○殺人未遂案件中，就「扣案之雕刻刀係何
    人所有」及「扣案之雕刻刀係由何人原始所持有」等事實，
    均非殺人未遂罪之犯罪構成要件事實 (包含主觀犯意及行為
    人、時間、地點、以何種物品為何種行為等客觀事實)，縱
    此部分之陳述確屬不實，而經檢察機關或法院採認，亦不會
    因而使他人受刑事上之追訴，況自訴人乙○○與被告甲○○
    二人確於口角爭執後，雙方均遭雕刻刀刺傷或劃傷而受有身
    體上傷害，是亦難認被告甲○○係明知無此客觀上之事實而
    故意捏造，是揆諸前開判例及判決意旨，不能證明被告甲○○確涉犯誣告罪，自亦應就此部分為被告甲○○無罪之諭知
    。
(三)、被告甲○○就其被訴誣告部分，聲請傳訊證人王瑞瑜、謝木
    村、陳融宏二人 (用以證明「自訴人乙○○確有使用雕刻刀
    之必要、丁○○專事畫稿工作有極長時間」)、陳融宏 (用
    以證明被告戊○○手部脫臼，約有二個月左右不能從事雕刻
    )、陳映仁 (用以證明被告甲○○不可能自行攜帶刀械至自
    訴人乙○○處)等人為證，並聲請勘驗臺灣高等法院臺南分
    院九十二年度上訴字第二四號卷九十二年二月二十一日庭訊
    錄音帶 (用以證明被告丁○○並未陳稱被告戊○○係其老闆
    ) 、本院九十年度自字第二九四號卷九十一年六月二十八日
    、九十一年九月十七日之庭訊錄音帶 (用以證明被告丁○○
    係配合自訴人乙○○工作之繪圖師傅及事後乙○○曾指示陳
    江和清洗雕刻刀)；而自訴人就自訴甲○○誣告部分亦聲請
    傳訊證人邱金鎗 (用以證明自訴人乙○○從未從事雕刻之實
    際工作)、黃俊輝 (用以證明被告戊○○於九十年四月二十
    四日並無手脫臼而不能工作之情事)等人為證。惟查扣案之
    雕刻刀係屬自訴人乙○○所有或被告甲○○所攜帶前來，此
    一客觀事實並非被告甲○○先前對自訴人乙○○所提起之殺
    人未遂之自訴案之構成犯罪事實，此業已如前述，是經核上
    開自訴人乙○○及被告甲○○所聲請調查之證據方法待證事
    項，均與被告甲○○是否涉誣告他人殺人未遂罪之構成要件
    無重要之關係，依刑事訴訟法第一百六十三條之二第二項第
    三款之規定，核屬無調查之必要，併予敘明之。
貳、不受理部分：
一、自訴意旨略以：被告甲○○明知其與自訴人乙○○間於九十
    年十月二十四日，因承攬解約糾紛發生口角，被告甲○○即
    持被告戊○○置放於店內之雕刻刀前往自訴人乙○○住處，
    以雕刻刀刺向自訴人乙○○腹胸各處，致乙○○受有左腹
    穿刺傷及左手肘撕裂傷等情，嗣後竟仍向本院誣指乙○○涉
    犯殺人未遂罪嫌，並於本院審理該案時（九十年度自字第二
    九四號），被告戊○○、丁○○二人並分別在該案中以證人
    身分具結證稱：「扣案雕刻刀非伊所有」、「戊○○案發時
    手脫臼，停止工作，雕刻刀都收放於置物箱內。」等語，致
    本院於九十一年十二月三日以九十年度自字第二九四號判處
    乙○○拘役四十日，案經乙○○提起上訴，旋經臺灣高等法
    院臺南分院以九十二年度上訴字第四二號改判乙○○無罪確
    定，因認被告甲○○涉犯偽證罪之間接正犯，被告戊○○、
    丁○○則涉犯偽證罪嫌，被告甲○○並與被告戊○○、丁○○間有偽證之犯意聯絡，均為偽證罪之共同正犯；並認被告
    甲○○所涉犯之偽證罪與前揭涉犯之誣告、搶奪罪嫌具有數
    罪之關係。
二、按不得提起自訴而提起者，應諭知不受理之判決，刑事訴訟
    法第三百三十四條定有明文；又依同法第三百十九條第一項
    所定得提起自訴之人，係限於因犯罪而直接被害之人，必其
    人之法益由於犯罪行為直接所加害，若須待乎他人之另一行
    為而其人始受損害者，即非因犯罪直接所受之損害，不得提
    起自訴；至個人與國家或社會，因犯罪而同時被害者，該被
    害之個人，固亦得提起自訴，但所謂同時被害，自須個人之
    被害與國家或社會之被害由於同一之犯罪行為所致，若犯罪
    行為雖足加國家或社會以損害，而個人之受害與否，尚須視
    他人之行為而定者，即不能謂係同時被害，仍難認其有提起
    自訴之權；在他人刑事被告案內為證人、鑑定人、通譯之人
    ，於審判或偵查時，依法具結而為虛偽之陳述，固足使採證
    錯誤，判斷失平，致司法喪失威信，然此種虛偽之陳述，在
    他人是否因此被害，尚繫於執行審判或偵查職務之公務員採
    信其陳述與否而定，並非因偽證行為直接或同時受有損害，
    即與刑事訴訟法第三百十九條第一項所稱之被害人並不相當
    ，其無提起自訴之權，自不待言。
三、經本院查：
(一)、本件自訴人乙○○自訴被告戊○○、丁○○上開偽證之犯罪
    事實，因自訴人乙○○並非因被告戊○○、丁○○之偽證行
    為直接或同時受有損害之人，即與刑事訴訟法第三百十九條
    第一項所稱之被害人未合，自無提起自訴之權，揆諸前開說
    明，自訴人乙○○自訴被告戊○○、丁○○偽證部分，均應
    予以不受理判決之諭知。
(二)、又按偽證罪係屬學說上所謂之「己手犯」，而「己手犯」之
    特徵即在於：正犯以外之人雖可對之加工，而成立該罪之幫
    助犯或教唆犯，但不得為該罪之間接正犯或共同正犯，亦即
    ，該罪之正犯行為唯有藉由正犯一己親手實施之，無法由數
    人共同實施之可能，此有司法院八十年一月一日（八一）廳
    刑一字第一三五二九號函所附法律問題之研究意見可按。查
    自訴代理人於本院九十三年十一月二十四日準備程序中，明
    確主張就被告甲○○所涉偽證罪部分，被告甲○○是間接正
    犯等語；況所謂間接正犯乃與直接正犯相對之一種正犯，係
    指行為人利用他人為工具，實現構成要件，以遂其犯意之正
    犯，而偽證罪係行為人必須親自實行犯罪行為，始能實現構
    成要件之己手犯，其偽證罪之行為本質上，行為人無法利用
    他人為工具而實行犯罪，故無成立間接正犯之可能；而自訴
    人乙○○並非因被告戊○○、丁○○之偽證行為直接或同時
    受有損害之人，而無提起自訴之權，已如前述，是揆諸前開
    說明，自訴人乙○○就此被告甲○○涉犯偽證罪之間接正犯
    部分，亦非直接之被害人，自亦無提起自訴之權，應予以不
    受理之諭知。
四、綜上所陳，自訴人乙○○就被告甲○○、戊○○、丁○○涉
    犯偽證之犯罪事實提起自訴，依照上述說明，自應就其三人
    所涉偽證罪部分，均不經言詞辯論而為不受理判決之諭知。
據上論斷，應依刑事訴訟法第三百零一條第一項、第三百零七條
、第三百三十四條、第三百四十三條，判決如主文。
中　　華　　　民　　國　　94　　年　　4　 月　　13　  日
                    刑事第七庭  審判長法　官  蘇義洲
                                      法  官  朱中和
                                      法  官  徐文瑞
右正本證明與原本無異。
如不服本判決，應於判決送達後十日內，向本院提出上訴狀。
                                      書記官  李珍瑩
中　　華　　　民　　國　　94　　年　　4　 月　　13　  日
